【裁判字號】    98,上,26
【裁判日期】    981013
【裁判案由】    清償債務
【裁判全文】
臺灣高等法院臺中分院民事判決            98年度上字第26號
上  訴  人  甲○○
訴訟代理人  涂朝興律師
被  上訴人  丙○○
訴訟代理人  林家進律師
複  代理人  林易佑律師
上列當事人間請求清償債務事件，上訴人對於中華民國97年11月
21日臺灣臺中地方法院第一審判決（96年度訴字第2921號）提起
上訴，本院於98年9月29日言詞辯論終結，判決如下：
    主  文
上訴駁回。
第二審訴訟費用由上訴人負擔。
    事實及理由
壹、上訴人主張：被上訴人與原審被告余桂蘭為夫妻，於民國（
    下同）94年11月27日至95年5月24日間，余桂蘭邀伊投資法
    拍屋代墊款生意，稱每筆代墊案約30至45天結案，結案即可
    給付本金及獲利，扣除代書費手續費及代拍費用後，可得投
    資款3％之利潤。上開投資法拍屋代墊款契約，雖由余桂蘭
    出面，但資金流程、投資過程係由被上訴人與余桂蘭共同參
    與，是被上訴人夫妻二人應負契約連帶責任。伊前後支出新
    台幣（下同）725萬元，被上訴人夫妻僅退回1,698,200元，
    其餘5,551,800元侵吞入己。被上訴人夫妻共同詐欺伊，應
    依共同侵權行為之法律關係，對伊連帶負損害賠償責任。又
    被上訴人夫妻既未依兩造間之投資契約給付，伊自得解除契
    約，若認需經催告，伊爰以起訴狀之送達為催告於96年11月
    30前交付之通知，逾期即解除契約，則伊亦得依民法第259
    條契約解除後之回復原狀請求權，請求其等返還投資款，並
    附加自受領時起之利息。因被上訴人夫妻已脫產，伊暫請求
    上開5,551,800元中之300萬元，其餘另案請求。按兩造間金
    錢往來之原因，若非伊主張之投資代墊款，即係對造主張之
    買賣價款，應無庸考量其他，而對造之主張，對照金錢往來
    經過，有違常情，證人林秀美、林秀娟、莊坤湖等人復皆指
    稱曾聽聞兩造投資代墊款情事，則兩造為投資代墊款應無疑
    義。經伊告訴詐欺，余桂蘭業經台中地檢署提起公訴，則余
    桂蘭自已構成侵權行為，應負民法第184條、第259條償還之
    責。被上訴人夫妻情感密切、同財共居、往來金額龐大，顯
    非日常家務，再比對其等與伊及訴外人丁○○等資金往來，
    可知被上訴人夫妻係「錢進被上訴人，債留余桂蘭」，有共
    同經營事業，就名義上余桂蘭之負債，實應負連帶清償責任
    。參諸上情，復衡以被上訴人夫妻相互借錢竟須假第三人之
    手，收受款項亦以匯款行之，豈非匪夷所思！且余桂蘭將詐
    騙所得款項匯入被上訴人之帳戶，使出具名義之余桂蘭之財
    產皆負數，被上訴人則為正值，並由被上訴人代為發函，要
    求賠償，積極介入處理，豈非共同謀議、行為分擔！且伊遭
    設計簽發本票，由被上訴人對伊主張本票債權，而余桂蘭簽
    發之本票則因其債務累累無法追償；且被上訴人明知余桂蘭
    所稱買賣子虛烏有，卻極力相為辯護，其扮演之角色為何，
    實不待言，是被上訴人夫妻共同行騙之共同侵權行為，實無
    疑義。被上訴人於95年1月3日、3月13日、5月24日匯予伊之
    款項，係為使伊背負假債務之騙局，該等匯款除少部分係為
    給付伊之投資法拍利益外，其餘伊於當日即依指示轉匯予伊
    不認識、與其夫妻間有經營關係之訴外人丁○○等或轉匯予
    余桂蘭，由此可知伊與被上訴人間實無其所稱向其借款之借
    貸關係，而純為受其詐欺。退萬步言，如無法證明被上訴人
    夫妻共同經營生意或有共同侵權行為，則伊亦得依民法第48
    0條借貸關係為請求等情，爰先位依侵權行為、解除契約後
    回復原狀之法律關係擇一，備位依借貸之法律關係，提起本
    件訴訟，均聲明求為命被上訴人及原審被告余桂蘭連帶給付
    伊300萬元整，及自96年12月1日起至清償日止，按年息5％
    加計遲延利息之判決（被上訴人於原審就上開各請求權基礎
    ，原均未排序、而請求擇一為有利於其之判決，嗣於本院，
    則改為如上開之先位、備位聲明。另上訴人於原審97年10月
    23日言詞辯論時主張：據核對被上訴人夫妻相互匯款結果，
    余桂蘭對被上訴人有2,322,000元之債權，另被上訴人受余
    桂蘭讓與受擔保利益，而領取伊前聲請假扣押其夫妻財產之
    擔保金100萬元，使被上訴人再從余桂蘭處獲取不當得利100
    萬元，是伊自亦得依民法第242條規定，代位求償，而追加
    新訴，但未據聲明被上訴人應對余桂蘭為上開給付而由其受
    領，仍依原聲明請求，原審以其對余桂蘭請求返還借款之訴
    為有理由，對被上訴人之訴全無理由，依借貸之法律關係，
    判決命原審被告余桂蘭應給付上訴人300萬元本息，駁回上
    訴人其餘之訴，上訴人僅依上述先位、備位之訴對被上訴人
    聲明不服，提起上訴，其餘包括代位之訴部分均未據聲明不
    服，已告確定）。
貳、被上訴人則以：（一）就上訴人之先位主張：原審判決認定
    上訴人對余桂蘭並無「侵權行為損害賠償請求權」、「解除
    契約後回復原狀請求權」，因上訴人未對余桂蘭提起上訴而
    告確定，是上開認定應有既判力，上訴人應不得再主張「其
    係受余桂蘭詐騙」等事實，則自亦無從主張「伊與余桂蘭共
    謀詐欺」。且依上訴人主張，乃均原審被告余桂蘭與其之間
    有所謂法拍屋墊款投資之合作關係，與伊無涉，所舉證人林
    秀美、林秀娟、莊坤湖在檢察官偵查中所證亦然，則上訴人
    以余桂蘭所為其與上訴人間之金錢來往為房屋買賣價款之抗
    辯有疵累無從採認，遂認伊與余桂蘭有對其共同詐欺之情事
    ，並非可取。又余桂蘭縱有於95年1月10日簽發600萬元之本
    票予上訴人，但伊並不知情，且未於其上背書，上訴人指伊
    與余桂蘭共同簽發並共同交付系爭本票予上訴人作為共同擔
    保乙節，並不實在，伊均否認之。至伊雖曾於95年1月3日、
    3月13日、5月24日依序匯交上訴人752,000元、560,000元、
    940,000元，惟此據上訴人本件起訴所附明細表所示，乃列
    於附表二之一般交易中，而非所指「法拍代墊詐欺」有關之
    附表一之中，前二者為余桂蘭託上訴人向伊商借，再轉付丁
    ○○、劉玉燕（乙○○）等人，轉匯之原因關係均與伊無關
    ，自不能以此證明伊與余桂蘭有合夥法拍代墊業務關係或共
    同詐欺之情事。而後者乃上訴人曾向伊借款100萬元，伊遂
    於95年5月24日將94萬元匯予上訴人，再由上訴人轉匯予余
    桂蘭，此為上訴人所自承，由余桂蘭簽發交予上訴人之本票
    ，以及上訴人簽發交予伊之本票，同係於95年5月24日同日
    簽發，號碼連續，面額相同等節，適可推知，上開資金往來
    之經過，應係余桂蘭欲向伊調現，惟恐伊拒絕，而與上訴人
    合意，推由上訴人以自己名義代向伊調現；蓋伊若知上開款
    項之實際用途乃供其配偶余桂蘭所需，為節制余桂蘭經濟，
    未必允借，否則余桂蘭又何必推由上訴人以自己名義代其借
    款？由上益可見伊未與余桂蘭合夥經營法拍代墊業務，更未
    共同以此向上訴人詐騙。至余桂蘭發給上訴人之存證信函（
    上證四）雖為伊代筆，然伊僅係根據余桂蘭之意思表示，代
    撰該存證信函而已；事後伊以自己名義所發出存證信函中（
    同上證四），亦已表明有余桂蘭與上訴人間之爭執，係聽聞
    自余桂蘭；由是可見，無論余桂蘭與上訴人間之資金往來之
    原因關係究係為何？其等間是否曾有房屋買賣之契約關係存
    在？伊均未參與，自無從證明伊與余桂蘭有合夥關係或共同
    詐欺之事，此並據檢察官就上訴人告訴伊詐欺乙案為不起訴
    處分確定可資證明。至台中市○○路148號建物實係伊自購
    ，登記為己所有，上訴人稱：該屋為余桂蘭所購，登記在伊
    名下云云，與事實不符；惟因此節與本案爭點無關，茲不贅
    辯。（二）伊無與余桂蘭共同向上訴人詐欺之事實，亦非與
    余桂蘭共同經營法拍代墊業務，未與上訴人締結該合約之合
    意、亦無與上訴人借用該款項之借貸合意，上訴人依侵權行
    為解除契約及借貸之法律關係，向伊求償，均無理由等語，
    資為抗辯。
參、原審法院審理後，斟酌兩造之主張及攻擊防禦方法之結果，
    認本件原審被告余桂蘭向上訴人借款尚有371萬9000元未還
    ，經上訴人催告給付，復未清償，從而，上訴人本於消費借
    貸物返還請求權，請求原審被告余桂蘭給付300萬元整，及
    自96年12月1日起，至清償日止，按年息5％計算之利息，於
    法有據，應予准許，惟上訴人逾此部分及對被上訴人之請求
    ，則無理由，應予駁回。而為上訴人此部分敗訴之判決。上
    訴人就對被上訴人上開先備位部分聲明不服，提起上訴，聲
    明求為判決：（一）原判決關於駁回第二項對被上訴人之訴
    部分廢棄。（二）被上訴人應（與一審被告余桂蘭）連帶給
    付上訴人300萬元整，及自96年12月1日起至清償日止，按年
    息5％計算之利息。（三）第一、二審訴訟費用由被上訴人
    負擔。被上訴人則答辯聲明求為判決：（一）上訴駁回。（
    二）第二審訴訟費用由上訴人負擔。
肆、本院得心證之理由：
一、按，契約須當事人間互有意思表示，且其意思表示之內容為
    一致者，始可成立（民法第153條參照），而連帶債務，限
    於數人有負同一債務，而明示對債權人各負全部給付之責任
    者，或法律有規定者，始可成立（民法第272條參照）。又
    稱消費借貸者，謂當事人一方移轉金錢或其他代替物之所有
    權於他方，而約定他方以種類、品質、數量相同之物返還之
    契約，民法第474條第1項亦有明文。是當事人主張有金錢借
    貸關係存在，須就其發生所須具備之特別要件即金錢之交付
    及借貸意思表示互相一致負舉證之責任，若僅證明其一，尚
    不能認為有金錢借貸關係存在（最高法院97年度台上字第12
    7號判決意旨參照）。又交付金錢之原因多端，或為買賣，
    或為贈與，或因其他之法律係而為交付，非謂一有金錢之交
    付，即得推論授受金錢雙方即屬消費借貸關係。若僅證明有
    金錢之交付，未證明借貸意思表示相互一致者，尚不能認有
    金錢借貸關係存在（最高法院97年度台上字第2084號、第13
    56號判決意旨參照）。又按，當事人主張有利於己之事實者
    ，就其事實有舉證責任，民事訴訟法第277條前段定有明文
    。次按「民事訴訟如係由原告主張權利者，應先由原告負舉
    證之責，若原告先不能舉證，以證實自己主張之事實為真實
    ，則被告就其抗辯事實即令不能舉證，或其所舉證據尚有疵
    累，亦應駁回原告之請求」、「請求履行債務之訴，除被告
    自認原告所主張債權發生原因之事實外，應先由原告就其主
    張此項事實，負舉證之責任，必須證明其為真實後，被告於
    其抗辯事實，始應負證明之責任，此為舉證責任分擔之原則
    」，最高法院17年上字第917號判例、43年台上字第377號判
    例要旨可資參照，均先此敘明。
二、查上訴人主張被上訴人與原審共同被告余桂蘭為夫妻關係，
    二人共營法拍屋代墊款分紅牟利業務，而邀伊出資加入，而
    成立投資法拍屋代墊款分紅業務契約關係，對伊佯稱每筆代
    墊款代墊案約30至45天結案，即可給付本金及紅利，投資者
    扣除代書費手續費及代拍費用後，可得投資款3％的利潤。
    伊前後支出725萬元，被上訴人夫妻僅退回169萬8200元，將
    其餘之投資款555萬1800元侵占入己；又未依兩造之投資法
    拍代墊款契約，給付伊投資之本金及紅利，伊以起訴狀之送
    達為催告被上訴人夫妻履行之通知，被上訴人夫妻應於96年
    11月30日前交付上述投資本金及紅利，逾期未為給付，則解
    除兩造之投資法拍代墊契約關係，則被上訴人夫妻依民法第
    184條及259條之規定，應連帶負返還伊上開投資款（先為請
    求）300萬元本息之義務。如伊上開共同侵權及解除契約之
    主張不能成立，亦得依消費借貸（民法第480條）之法律關
    係，對被上訴人（夫妻）為相同之請求云云，惟上訴人上開
    主張，業為被上訴人所否認，則上訴人就上開主張之事實，
    自應負舉證之責任。上訴人主張上開事實，雖提出自製資金
    明細表四紙，檢察官起訴書影本乙件，不起訴處分書影本二
    件、匯款單乙份余桂蘭所簽發本票（面額各為100萬元、600
    萬）影本各乙紙、執行命令乙件，暨聲請原審法院函調上訴
    人於元大銀行、台新銀行之交易記錄，及聲請本院函調證人
    丁○○、乙○○二人分設於大肚鄉農會、大里市農會帳戶之
    交易資料，並訊問其二人為證。惟查：
（一）上訴人主張應邀參加原審被告余桂蘭為主之「法拍屋代墊
      款分紅」合作業務，並未據簽立契約書面，其當事人為何
      人、約定內容及契約性質為何，皆無契約書面可參。惟上
      訴人於本件起訴時，於起訴狀內即不諱言關於參與法拍屋
      代墊款牟利生意均係余桂蘭向其邀約（見原審卷第5-6頁
      ），於97年5月22日親自到庭，亦不諱言：「（法官問：
      丙○○是否跟你談過投資法拍屋的情形以及獲利如何分配
      及其他金錢的情形？）沒有，都是余桂蘭跟我接洽，而且
      余桂蘭都是以他自己的名義來跟我談。」「（法官問：余
      桂蘭有跟你談過請你投資法拍屋？）有的，因為當時我沒
      有固定的工作而且我是單親媽媽，余桂蘭就跟我說請我把
      房子拿去貸款，把錢拿來投資法拍屋，余桂蘭就說四十五
      天就會拿回來獲利3％，如果你不投資要拿回本金，就要
      在要拿回的前壹個月跟余桂蘭說，當時她騙我說他是法官
      ，在法院做事要做這個法拍屋很簡單都不會虧錢，余桂蘭
      說把錢匯給他他去做處理，余桂蘭是找我投資法拍屋的代
      墊款，當時我陸陸續續匯了725萬元，她有分配一些獲利
      給我，但是後來都不承認，丙○○從頭到尾都沒有跟我接
      洽。」（見原審卷第90頁反面）。即上訴人向檢察官告訴
      被上訴人與余桂蘭共同詐欺侵佔，亦分別經檢察官對其二
      人為不起訴處分（台中地檢96年度偵字第11392號，見原
      審卷第13-18頁），對余桂蘭提起公訴及對被上訴人為不
      起訴處分（見本院卷第52-57頁、第81-84頁），而依上訴
      人上開刑事案件之告訴意旨及檢察官對余桂蘭之起訴書之
      內容，亦僅稱「余桂蘭基於意圖為自己不法所有之概括犯
      意，先於民國94年11月27日，在其位於臺中縣太平市○○
      路416號住處，向甲○○及林秀娟佯稱其為臺灣臺中地方
      法院之法官，私下投資法拍屋代墊業務，很好賺，每案約
      30日至45日即可結案，獲利為3％，邀約甲○○投資，甲
      ○○不疑有詐，乃應允投資。…」，而證人林秀美、林秀
      娟、莊坤湖三人分別於上述台中地檢96年度偵字第11392
      號、96年度偵續字第495號余桂蘭等侵占等乙案到庭具結
      證述，亦皆僅證稱係余桂蘭佯稱為法官，投資法拍屋代墊
      款業務，邀約上訴人參與，並未提及本件被上訴人亦有共
      同施行上揭詐術之行為，並因而經檢察官對被上訴人為不
      起訴處分，雖經上訴人再議，亦為台中高分檢駁回其再議
      確定。參以依上訴人於原審起訴所附附表一（即甲○○投
      資余桂蘭法拍代墊收支表）所示，上訴人亦自承係「投資
      余桂蘭法拍代墊」，關於投資款之支出（除80萬元向丙○
      ○借款外，於后另述）、分紅收入，亦皆由余桂蘭收取及
      支付。由上可知，依上訴人上開舉證，要只可認邀約並與
      其合意參與法拍屋代墊款分紅牟利生意（業務）者，僅為
      余桂蘭一人而已，而與被上訴人無涉，其無論為係施用詐
      術，抑為（投資代墊款無名契約或借貸契約）之契約合意
      ，均存在於上訴人與余桂蘭之間，而不及於被上訴人，且
      亦無任何證據足認被上訴人對余桂蘭就上開債務有應負連
      帶清償責任之明示，則上訴人依侵權行為之法律關係、解
      除契約之法律關係，或借貸之法律關係，請求被上訴人應
      與原審共同被告余桂蘭連帶給付本件請求之300萬元本息
      ，即屬依法無據，不應准許。
（二）上訴人雖另主張：伊於95年1月9日向台新銀行貸款600萬
      元後，依序匯予余桂蘭及被上訴人460萬元及80萬元，作
      為投資法拍代墊款生意之投資，余桂蘭旋於翌日簽發600
      萬元本票乙紙（上證3、見本院卷第6頁），由被上訴人陪
      同交付予伊，聲明由其共同擔保還款。且被上訴人又於95
      年1月3日、3月13日、5月24日依序匯款752,000元、560,0
      00元、940,000元予伊，由伊轉匯予余桂蘭及余桂蘭指定
      之丁○○、劉玉燕，余桂蘭帳戶324,000元、400,000元、
      560,000元、940,000元，益徵被上訴人夫妻二人係共營該
      法拍屋代墊款業務云云，而提出上開本票、丁○○等之帳
      戶資料，並聲請訊問證人為證，惟皆為被上訴人所否認，
      辯稱：伊夫妻之財產係分開，互不相屬，上開四筆匯款均
      係上訴人本人及代余桂蘭出面向伊借款，所得再轉借薛敏
      惠等人，均與伊無關，伊亦未於上開600萬元本票上簽名
      背書，且未共同交付上訴人以聲明共同擔保等語。經查：
      (1)上訴人於起訴時起訴狀附表二說明項即已記明上開752,
      000元、560,000元、940,000元係其依余桂蘭指示，以其
      帳戶向被上訴人調借資金，再轉給余桂蘭或其指定之丁○
      ○等人（見一審卷第10頁），上訴人於本院準備程序中到
      庭，亦坦承「後來余桂蘭說要用我的帳戶，因為有人要向
      他借錢，不想讓借款人知道她有錢，故意把錢匯到我的帳
      戶，再要我匯出去」等語（見本院卷第108頁），證人丁
      ○○、乙○○到庭，亦證稱係丁○○、乙○○之母向余桂
      蘭借錢，而依上述匯款方式處理，均與被上訴人無關等語
      （見本院卷第78-79頁、第107-108頁），上訴人之訴訟代
      理人於原審坦承「原告向丙○○借錢給余桂蘭」等語（見
      原審卷第51頁）則皆與被上訴人所辯夫妻財產分開，係上
      訴人向其借錢而為上述四筆收付之匯款意旨相符。(2)上開
      600萬元本票係余桂蘭所簽發，其上並無被上訴人簽名背
      書保證之事實，為上訴人所是認，並有上開本票影本乙件
      在卷可稽（見本院卷第108頁反面、第6頁）。苟上訴人其
      中所匯80萬元予被上訴人係投入所謂法拍屋代墊款之業務
      ，則何須將其中460萬元入余桂蘭帳戶，而80萬元另入被
      上訴人帳戶，再只由余桂蘭簽發600萬元之本票而不命被
      上訴人共同為發票或背書保證？而被上訴人夫妻財產係分
      開，已如上述，自亦無無端承諾共同擔保600萬元償還義
      務之理，是關於此部分，上訴人之主張悖於經驗法則，為
      不可採，而以被上訴人所辯合於常理為可採。(3)綜上，被
      上訴人夫妻財產本分開，余桂蘭復有向其調借現金之事實
      ，而被上訴人主張台中市○○路148號建物係其自購，登
      記為己所有，上訴人稱該屋為余桂蘭所購，登記在被上訴
      人名下，及被上訴人對余桂蘭有2,322,000元債權，足見
      其共為不法云云，並未提出任何證據證明該債權及該購屋
      款係來自向其詐取之款項而為被上訴人自始與余桂蘭共同
      基於詐欺之不法犯意實施詐欺行為所得，又被上訴人代余
      桂蘭撰寫存證信函向上訴人催告，要只一般事後督促行為
      ，無從認係共營不法之行為，是上訴人以上開情形指被上
      訴人與余桂蘭有詐欺之共同不法犯意及行為分擔，皆屬臆
      測之詞，不足採信。綜上，依上訴人上開主張及舉證，亦
      不能證明被上訴人有對之詐欺或與之為契約（無論為所謂
      法拍屋代墊款投資無名契約或借貸契約）之合意，是上訴
      人以上開先備位之法律關係，請求被上訴人與余桂蘭連帶
      給付500萬元及其遲延利息，亦無理由，不應准許。
伍、綜上所述，上訴人先位及備位之訴，均無理由，原審因而為
    其敗訴之判決，予以判決駁回其訴及假執行之聲請，依法並
    無不合。上訴意旨仍執陳詞，指摘原判決上開部分為不當，
    求予廢棄改判，為無理由，應予駁回。
陸、本件事證已臻明確，兩造其餘攻擊方法，經審酌後，核與結
    論無涉，爰不一一贅述，併此敘明。
據上論結，本件上訴為無理由，依民事訴訟法第449條第1項、第
78條，判決如主文。
中    華    民    國    98    年    10    月    13    日
                民事第三庭    審判長法  官  陳照德
                                    法  官  李平勳
                                    法  官  朱  樑
以上正本係照原本作成。
如對本判決上訴，須於收受判決送達後20日內向本院提出上訴書
狀，其未表明上訴理由者，應於提出上訴後20日內向本院提出上
訴理由書（須按他造人數附具繕本）。
上訴時應提出委任律師為訴訟代理人之委任狀。具有民事訴訟法
第466條之1第1項但書或第2項之情形為訴訟代理人者，另應附具
律師及格證書及釋明委任人與受任人有該條項所定關係之釋明文
書影本。
                                    書記官  陳妙瑋
中    華    民    國    98    年    10    月    15    日
                                                      Ｖ


司法院資訊處製作；財團法人民間司法改革基金會備份。
